臺灣高雄地方法院民事判決　　　　　　　　96年度建字第47號
原　　　告　立光室內裝潢工程有限公司
　 （原 名　立光工程有限公司）
法定代理人　甲○○
訴訟代理人　蔡祥銘律師
　　　　　　蔡晉祐律師
被　　　告　華榮營造股份有限公司
法定代理人　乙○○
訴訟代理人　楊申田律師
　　　　　　徐如惠律師
　　　　　　丁○○律師
上列當事人間給付工程款事件，本院於民國96年9 月13日言詞辯
論終結，判決如下：
    主      文
原告之訴駁回。
訴訟費用由原告負擔。
    事實及理由
壹、程序方面：
    按訴狀送達後，原告不得將原訴變更或追加，但減縮應受判
    決事項之聲明者，不在此限，民事訴訟法第255 條第1 項第
    3 款定有明文。本件原告於起訴狀請求判決被告應給付原告
    新臺幣（下同）746,511 元及自起訴狀繕本送達翌日起至清
    償日止，按年息5%計算之利息。嗣於起訴狀繕本送達後，於
    96年9 月13日本院言詞辯論期日，就請求金額減縮為746,51
    0 元，依前揭規定，核屬減縮應受判決事項之聲明，於法有
    據。
貳、實體方面：
一、原告主張：兩造於民國92年3 月7 日簽訂工程承攬合約書（
    下稱系爭合約），約定由伊承攬施作被告所承包「國立高雄
    第一科技大學外語學院教學大樓新建建築工程」之天花板與
    隔間工程（下稱系爭工程），總工程款為54 0萬元，並約定
    原告開立發票請款時，由被告扣留1 成做為保留款，於工程
    保固期滿後，被告再給付該保留款。又於施工期間，被告分
    別於同年8 月8 日、10月9 日及10月14日追加3 次工程，追
    加工程款分別為48萬元、156,870 元及16,400元，系爭工程
    及追加工程均已於92年10月20日完工。伊於工程完工後，向
    被告請領上開加追工程款時，被告以未找到第2 次追加工程
    合約為由，要求伊於請領保留款時再一併請領第2 次追加工
    程款156,870 元，伊同意之。詎於保固期間屆滿後，原告向
    被告請領系爭工程及第1 、3 次追加工程保留款計589,640
    元（計算式540000＋48000 ＋1640＝589640）與第2 次追加
    款156,870 元，合計746, 510元，被告竟以請求權已罹於時
    效而拒絕給付。惟兩造既約定第2 次追加工程款待請領保留
    款時一併請領，及保留款須待保固期滿才能請領，而系爭工
    程係於93年8 月27日始經業主驗收完畢，2 年之保固期間應
    於95年8 月27日屆滿，伊之請求權自斯時起算並未罹於時效
    。為此，爰依系爭合約之法律關係提起本件訴訟，並聲明：
    被告應給付原告746,510 元及自起訴狀繕本送達翌日起至清
    償日止，按年息5%計算之利息。
二、被告則以：兩造確有約定以工程款之10% 做為保留款，惟保
    留款之性質係於工程尚未完成驗收，為預防原告不履約所產
    生之其他費用，及工程結算時如有超估時，作為加減帳款項
    之用，故保留款請求權之消滅時效係自系爭工程經業主驗收
    完成時起算。又被告並未與原告約定本件保留款須待保固期
    滿始可請領，亦未約定第2 次追加款待原告請領保留款時再
    一併給付，而業主既已於93年8 月27日驗收完畢，原告應自
    斯時起2 年內請求被告給付保留款，詎原告卻遲至96年4 月
    2 日始提起本件訴訟，顯已罹於時效，被告自得拒絕給付等
    語資為抗辯。並聲明：原告之訴駁回；如受不利益判決，願
    供擔保，聲請免為假執行。
三、兩造不爭執事項：
  (一)兩造於92年3 月7 日簽訂工程承攬合約書，約定由原告承攬
    被告所承包「國立高雄第一科技大學外語學院教學大樓新建
    建築工程」之天花板與隔間工程（下稱系爭工程），工程款
    為540 萬元，嗣又追加3 次工程，工程款分別48萬元、156,
    870 元及16,400元，合計總工程款6,053,270元。
  (二)兩造約定以工程款之10%做為保留款，系爭工程及追加工程
    已於92年10月20日完工，業主國立高雄第一科技大學業於93
    年8月27日驗收完畢，被告仍有保留款及第2次追加工程款合
    計746,510元尚未給付予原告。
  (三)以上有系爭合約、追加工程合約、工程完工證明、請款明細
    表、統一發票、國立高雄第一科技大學工程結算驗收證明書
    在卷可憑（見本院卷第11-14、34-48、75頁）。
四、本件爭點為：(1)兩造是否有協議第2次追加工程款待原告請
    求保留款時一併給付？(2)原告之工程保留款及第二次追加工
    程款之請求權是否已罹於時效？茲將本院判斷分述如下：
  (一)兩造有無協議第2次追加工程款待原告向被告請求保留款時
    一併給付？
  1.按承攬報酬應於工作交付時給付之，無須交付者，應於工作
    完成時給付之，民法第505條第1項固定有明文。然當事人間
    就報酬請求權若約定有給付期限時，則其請求權既自該約定
    期限屆至始得行使。又按當事人主張有利於己之事實者，就
    其事實有舉證之責任，民事訴訟法第277條第1項前段定有明
    文。又民事訴訟如係由原告主張權利者，應先由原告負舉證
    之責，若原告先不能舉證，以證實自己主張之事實為真實，
    則被告就其抗辯事實即令不能舉證，或其所舉證據尚有疵累
    ，亦應駁回原告之請求，最高法院17年上字第917號判例、
    74年度台上字第913號判決可資參照。是以，原告主張就第
    2次追加工程之報酬，兩造間有約定待原告向被告請求保留
    款再一併給付之協議，為被告否認，自應由原告舉證證明之
    。
  2.原告主張兩造有上述約定，固據原告提出被告不爭執之請款
    明細表及統一發票在卷可憑（見本院卷第43-44 頁）。惟上
    開請款明細表及統一發票僅能證明原告於92年12月24日前已
    向被告請領系爭工程款及第1 、3 次追加工程款，尚不足以
    證明兩造間有待原告請領保留款時再一併給付第2 次追加工
    程款之協議。又證人即原告之前法定代理人丙○○於本院言
    詞辯論期日中雖證稱：伊於92年間擔任原告公司之法定代理
    人，伊要請領追加工程款時，被告之負責人乙○○說第2次
    追加工程合約書未找到，要伊等她找到後再請款，工程結束
    後（指施工完畢後隔年，即93年1 月），伊問乙○○是否找
    到，她說帳已經關了，要伊請領保留款時再請領。請領工程
    款時，伊均是請被告之工地主任將請款資料送回被告公司請
    款，伊請領第1 筆工程款及第1 次追加工程款時，有與乙○
    ○接觸等語（見本院卷第66頁）。然查，證人丙○○為原告
    之前法定代理人，與原告關係密切，其所為證言之證明力本
    即較為薄弱，且依其證述，其在請款過程均是由被告之工地
    主任將請款資料送回被告請領，洽係在請領第1 筆工程款及
    追加工程款時有與被告之法定代理人乙○○接觸，在時間點
    上顯甚巧合，而非全然無疑，已難採信。
  3.再依原告陳稱其向被告公司請款時，需開立該請款金額發票
    ，再由被告扣除代原告墊付之點工、清潔支出費用，並扣留
    1 成做為保留款後，餘款再開立遠期支票交原告兌領（見本
    院卷第30-31 頁）之請款作業流程觀之，倘原告曾與被告公
    司約定待請領保留款時，被告再一併給付第2 次追加工程款
    156,870 元，則原告理先開立該金額之發票予被告收執，嗣
    後被告再給付第2 次追加款，然原告卻僅開立系爭工程款及
    第1 、3 次追加款金額之發票，而未開立第2 次追加款之發
    票（見本院卷第44-48 頁），顯與上開請款作業流程不符，
    故原告主張曾與被告協議第2 次追加款待原告請領保留款時
    再由被告一併給付，不足採信。
  (二)原告之工程保留款及第2次追加工程款之請求權是否已罹於
    時效？
  1.按技師、承攬人之報酬及其墊款請求權，因2年間不行使而
    消滅；又消滅時效，自請求權可行使時起算，民法第127條
    第7款及第128條前段分別定有明文。而承攬報酬請求權，依
    民法第505條第1項定，在工作須交付時，於交付時給付，若
    工作無須交付者，則在工作完成時給付。依此承攬人之報酬
    債權，雖以工作之交付或完成時清償為原則，然此僅就報酬
    之支付時期而言，是以承攬人之報酬債權，亦即定作人支付
    報酬之義務，於承攬契約成立時即已發生。然報酬債權之發
    生與報酬之支付時期係屬兩事，而保留款係做為預防承包商
    不履約或履約不良，致業主受有損害時，得主張扣款之用，
    或於工程結束時，業主如有超估時做為加減帳款之用，是承
    攬人之「工程保留款」請求權乃屬一般承攬報酬請求權之一
    部，於承攬契約成立時即已發生，其性質係屬「給付期限尚
    未屆至之工程款」，具有一般工程款債權之性質，依民法第
    127條第7款之規定，其請求權時效為2年。
  2.查兩造簽訂之系爭合約工程明細表付款辦法僅約定：「每月
    估驗1 次，30% 現金、70%60 天期票支付，保留款10% 」等
    語，就保留款之請領時期並未明文約定，有合約書在卷足憑
    （見本院卷第10頁），並為兩造所不爭執。原告主張與被告
    公司約定保留款應待系爭工程保固期滿方得請領，為被告否
    認，並辯稱保留款係業主驗收完成後即得請領等語，則依保
    留款係為預防不履約或履約不良，扣款之用，或工程結束時
    ，加減帳款之用，並參以工程實務上於驗收完成後，倘有特
    別約定，會將部份工程保留款轉做為工程保固金，其餘部分
    發還等情，可知工程保留款原則上應係於工程驗收結算後即
    得請領，換言之，工程保留款應為以工程驗收完成之日為該
    請求權時效之起算時點。是原告主張保留款請求權之時效起
    算日為保固期滿屆滿後，為變態之事實，自應由原告負舉證
    責任。
  3.原告之前法定代理人即證人丙○○於本院審理中固證稱：第
    1 次請領工程款時，伊有打電話問乙○○何時可領回保留款
    ，她說要保固期滿才可請領，保固期應自最後一次請款日起
    算等語（見本院卷第66、93頁）。惟查，證人丙○○與原告
    關係密切，其所為證言是否可信，並非無疑。又被告向業主
    國立高雄第一科技大學所承包之「國立高雄第一科技大學外
    語學院教學大樓新建建築工程」工程款高達17,214萬元，約
    定以工程款之5%為保留款、1%為保固款，為兩造所不爭執（
    見本院卷第94頁），故在上開教學大樓新建工程驗收完成後
    ，被告留存於業主處之保固款僅172 萬餘元。而本件原告所
    承作之系爭工程款（含追加工程款）約為605 萬元，約僅占
    總工程款3.5%，保留款亦僅為60萬餘元，則在被告僅留存17
    2 萬餘元給業主做為保固款，對被告之資金流通影響不大之
    情形下，被告實無必要與僅承作一小部份工程之原告約定，
    該保留款須待保固期滿始得領回。是原告主張兩造有約定保
    留款須待保固期滿方得請領，並無證據證明，且與常情不符
    ，不足採信。
  4.又系爭工程原告於92年10月20日完工後，業經業主國立高雄
    第一科技大學於93年8 月27日驗收合格之事實，有完工證明
    及國立高雄第一科技大學出具之工程竣工證明書在卷可憑（
    見本院卷第14、75頁），如前所述，保留款既係在業主驗收
    完成後始得請領，則原告自93年8 月28日起，即得請求被告
    給付系爭工程保留款，然原告卻遲至96年4 月2 日才起訴請
    求被告給付，有印載本院收狀日期章之民事起訴在卷可稽（
    見本院卷第1 頁），是原告提起本件訴訟，顯已罹於2 年時
    效期間。至第2 次追加工程款部分，因無證據證明兩造有約
    定待請求保留款時，再由被告一併給付，已如前述，則此部
    份款項應自92年10月20日工程完工時即得請求被告給付，是
    原告提起本件訴訟，亦已罹於2 年時效期間。
五、綜上所述，原告既無法證明兩造有約定第2 次追加工程款待
    原告請領保留款時由被告一併給付，及保留款須待保固期滿
    方得請領，則原告自應於系爭工程完工後2 年內請領第2 次
    工程追加款，及自系爭工程經業主驗收合格後2 年內請領工
    程保留款，而系爭工程既於92年10月20日完工，且於93年8
    月27日經業主驗收完成，原告自上開時期起即可請求被告給
    付，惟被告遲至96年4 月2 日提起本件訴訟請求給付，顯已
    罹於2 年時效期間，故被告主張時效抗辯，核屬正當。從而
    ，原告依系爭合約之法律關係，請求被告給付746,511 元，
    及自起訴狀繕本送達翌日起至清償日止，按年息5 ％計算之
    利息，為無理由，應予駁回。
六、本件判決基礎已臻明確，兩造其餘陳述、攻防方法及所提其
    他證據，經本院斟酌後，認於判決結果無影響，自無庸逐一
    論述，併此敘明。
七、據上論結，本件原告之訴為無理由，依民事訴訟法第78條，
    判決如主文。
中　　華　　民　　國　　96　　年　　9　　月　　28　　日
                  民事第一庭法　官　廖純卿
正本係照原本作成。
如不服本判決，應於送達後20日內，向本院提出上訴狀並表明上
訴理由，如於本判決宣示後送達前提起上訴者，應於判決送達後
10日內補提上訴理由書（須附繕本）。
中　　華　　民　　國　　96　　年　　9 　　月 　28　　日
                            書記官　洪嘉慧
